【裁判字號】    97,台上,1098
【裁判日期】    970314
【裁判案由】    違反槍砲彈藥刀械管制條例
【裁判全文】
最高法院刑事判決            九十七年度台上字第一０九八號
上  訴  人  甲○○
                    號
            乙○○
                    樓
上列 一 人
選任辯護人  袁烈輝律師
上  訴  人  丙○○  男民國○○年○月○○日生
                    身分證統一編號：Ｚ000000000
                    住台灣省台北縣板橋市○○里○○鄰○○街
                    14號3樓
上列上訴人等因違反槍砲彈藥刀械管制條例案件，不服台灣高等
法院台中分院中華民國九十六年九月十九日第二審更審判決（九
十六年度重上更(三)字第七二號，起訴案號：台灣苗栗地方法院檢
察署八十八年度偵字第一九三二、一九三九、二○一六號），提
起上訴，本院判決如下：
    主  文
上訴駁回。
    理  由
按刑事訴訟法第三百七十七條規定，上訴於第三審法院，非以判
決違背法令為理由，不得為之。是提起第三審上訴，應以原判決
違背法令為理由，係屬法定要件。如果上訴理由書狀並未依據卷
內訴訟資料，具體指摘原判決不適用何種法則或如何適用不當，
或所指摘原判決違法情事，顯與法律規定得為第三審上訴理由之
違法情形，不相適合時，均應認其上訴為違背法律上之程式，予
以駁回。本件原判決撤銷第一審關於論處上訴人甲○○、乙○○
、丙○○（下稱上訴人等三人）共同殺人罪刑部分之判決，改判
論上訴人等三人以共同未經許可，持有制式手槍罪，處上訴人乙
○○有期徒刑捌年，併科罰金新台幣拾萬元；上訴人甲○○（累
犯），有期徒刑捌年，併科罰金新台幣拾萬元；上訴人丙○○有
期徒刑陸年，併科罰金新台幣拾萬元。罰金部分並均諭知易服勞
役之折算標準，及為相關從刑之宣告。係依憑已判刑定讞共同被
告黃錦科（業經原審更二審依共同未經許可，持有制式手槍罪，
判處有期徒刑拾年，併科罰金新台幣拾萬元確定）於警詢時供稱
：民國八十八年三月三十日凌晨，伊和證人李基隆、上訴人乙○
○在台北市加州舞廳喝酒時，李基隆向乙○○提及伊被綽號「菜
包」（本名蔡茂松）之男子詐賭，積欠新台幣（下同）一百萬元
之事，乙○○當場聯絡林政忠（另由台灣苗栗地方法院通緝中）
前來後，林政忠表示要幫忙處理，翌日下午十六時許，伊駕車搭
載林政忠、上訴人甲○○、丙○○，至與蔡茂松約妥之苗栗縣頭
份鎮米堤咖啡館時，因見該咖啡館門前聚集多位年輕人，林政忠
擔心伊會被押走，要伊先開車離去，僅由其和甲○○出面處理債
務問題，伊將二十萬元交付林政忠後，就和丙○○先返回台北，
途中在新竹、竹南交界的全國加油站前，因未帶駕照及行照，被
警方開了違規單，同晚二十一時許，伊、上訴人等三人及林政忠
在加州舞廳見面，林政忠告以：已解決伊的債務，以後不會有事
云云，即離去，嗣伊和乙○○看見新聞快報，才知林政忠在米堤
咖啡館開槍殺人。伊曾說上開賭債如以四十萬元解決，願以六十
萬元宴請喝酒，乙○○知悉伊和林政忠、甲○○至頭份解決債務
，因是乙○○聯絡林政忠等人的，事後乙○○有向伊索取林政忠
之逃亡費用，但伊拒絕，並說伊並未要林政忠開槍殺人；上訴人
乙○○於警詢及偵查中供認：因黃錦科積欠蔡茂松賭債一百萬元
，希望有人出面減少債額，伊即介紹林政忠和黃錦科認識，請林
政忠幫忙處理，林政忠乃又找甲○○和丙○○，黃錦科準備以四
十萬元處理賭債，餘款六十萬元分給大家或喝酒花用，案發當日
下午四、五點許，黃錦科與甲○○、林政忠、丙○○同至頭份處
理債務，並帶二十萬元，同晚黃錦科等四人回到加州舞廳，林政
忠向伊等說：在頭份開了三槍云云；上訴人甲○○於警詢及偵查
中供以：伊與乙○○、丙○○均任職於加州舞廳，案發當日凌晨
在該舞廳包廂內，黃錦科表示：有債務託請幫忙處理云云，乙○
○乃要伊與林政忠處理，並允諾會有佣金，丙○○是稍後加入的
，當天由黃錦科開車載伊、林政忠及丙○○至頭份後，林政忠先
下車，伊隨後在頭份鎮○○路與仁愛路口下車，黃錦科和丙○○
則回台北，約十分鐘後，林政忠坐計程車過來載伊，並要伊在車
上等候，就往米堤咖啡館走去，約三分鐘後，伊聽見「砰！砰！
砰！」響聲，以為有人在放鞭炮，再約三分鐘後，林政忠才回到
車上，伊等坐該計程車到頭份交流道附近，就下車，各自回家，
同晚，伊和林政忠再回到加州舞廳，林政忠並從衣服取出一把制
式黑色九○手槍及子彈，伊當時向黃錦科索討佣金，黃錦科說：
不會跑走，有事找乙○○，就可找到伊云云，第二天伊向乙○○
拿佣金，乙○○表示黃錦科尚未拿錢過來，伊是因為乙○○表示
有佣金可拿，才會參與，整件事情均是乙○○策動主導的；上訴
人丙○○於警詢及偵查中供述：當天下午，伊和甲○○、林政忠
共搭黃錦科駕駛之自小客車至米堤咖啡館附近，林政忠與甲○○
一同下車，說：要去收帳，並要伊保護黃錦科的安全，先回台北
云云，回台北途中，在新竹市○○○○道附近，因闖紅燈被員警
攔下開罰單各等語；參酌現場目擊證人徐銘文於警詢時證稱：當
時伊在頭份鎮○○路劉醫院前聽見三聲槍聲，伊往槍聲處看過去
，見到一名男子將手槍放入腰際，從容往北走向中華路約二十餘
公尺後，搭上V8─023 號之黃色計程車離開現場，該持槍男子就
是錄影帶畫面上之林政忠無誤，當時計程車上之後座還有一人，
但未看清楚其長相特徵；證人即於案發現場搭載甲○○及林政忠
之計程車司機李安朋於偵查中證以：係錄影帶上之林政忠叫伊開
往中華路、仁愛路口後，甲○○上車，伊載往米堤咖啡館時，林
政忠向甲○○說：「你等我一下」云云，其下車約三分鐘後，就
再上車，伊有聽到三聲槍響，但不敢確定，林政忠上車後，叫伊
在十字路口停車，並要伊不要提及有搭載其二人各等語，及卷附
苗栗縣警察局舉發違反道路交通安全事件通知單（記載：黃錦科
於八十八年三月三十一日十八時四十分，於苗栗縣中華路因違規
未帶行照及無照駕駛，被開罰單等情）、內政部警政署刑事警察
局八十八年四月二十三日刑鑑字第三七八五三號鑑驗通知書（記
載：扣案手槍一支《槍枝管制編號0000000000》經送驗結果，認
係德國HECKLER & KOCH GMBH製USP COMPACT 型口徑9MM半自動手
槍，槍號為27─001158，槍管內具陸條右旋來復線，機械性能良
好，認具殺傷力。另子彈五顆，一顆係「G.F.L 9MM LUGER 」，
四顆係「ACP 9MM 96」，均係制式口徑九MM半自動手槍子彈，認
均具殺傷力。又該槍枝試射子彈三顆，彈頭、彈殼經與苗栗縣警
察局八十八年四月一日苗警驗字第十六號刑事案件證物採驗紀錄
表送鑑謝文振被槍擊案彈頭一顆、彈殼三顆比對結果，其彈頭一
顆之來復線紋痕及彈殼三顆之彈底紋痕特徵均與試射彈頭、殼相
吻合，認均係由該槍枝所擊發等旨）、上訴人甲○○指紋鑑定書
（載明：自上揭計程車右後車門外側把手上沿所採得之指紋，為
甲○○所有等旨）、台灣苗栗地方法院檢察署檢察官督同法醫師
相驗後製作之勘驗筆錄、驗斷書、解剖筆錄及相驗屍體證明書（
記載：被害人謝文振及張曉倩確因林政忠之射擊而中彈。謝文振
因左後大腿槍傷、左股動脈、靜脈破裂、低血容性休克，於八十
八年三月三十一日晚上不治死亡；張曉倩則因左側背部槍傷、左
肺心臟槍傷出血、左側氣血胸，亦於同晚不治死亡等旨）等證據
資料，而為論斷，已敘述其所憑之證據及認定之理由。而以上訴
人等三人矢口否認持有槍、彈之犯行，均辯稱：扣案槍、彈係林
政忠所持有，且係林政忠一人持二十萬元及上開槍、彈前往米堤
咖啡館，處理賭債糾紛，事前均不悉其持有槍、彈及開槍殺人之
事，並無犯意聯絡云云，均係飾卸之詞，無足採取，在理由內依
憑調查所得證據，詳加指駁；並說明：（一）上訴人等三人與共
同正犯林政忠均任職於加州舞廳，且於案發前，與共同被告黃錦
科至該舞廳商議處理賭債糾紛，黃錦科並承諾事成後，給予六十
萬元之高額酬謝佣金。案發當日，因該咖啡館附近聚集許多不詳
年輕人，致彼等未依原計劃全部下車，僅由黃錦科交付林政忠二
十萬元之處理債務款項後，即與丙○○先返回加州舞廳與乙○○
等候，嗣案發後，黃錦科、林政忠及上訴人三人再於加州舞廳見
面，參以：上訴人乙○○因共同被告黃錦科積欠賭債一事，即
引介共同正犯林政忠，並策動上訴人甲○○、丙○○一同前往；
且林政忠及上訴人甲○○、丙○○均係於加州舞廳從事「圍事」
工作，而依證人即本件承辦之員警鐘延全於第一審審理時證稱：
「圍事」係幫酒店處理一些不必要的紛爭，或是有人來酒店滋事
時出面處理，有時需要動用武力，蔡茂松等人係頭份地區之詐賭
集團份子，會以暴力討債等語；及上訴人甲○○於警詢及偵查時
坦認：林政忠是以帶去之制式黑色九０手槍殺人等語，可認上訴
人等三人自台北出發時，已知悉共同正犯林政忠攜帶槍枝前往。
本案係共同被告黃錦科遭蔡茂松詐賭並要脅還款，在恐懼及心
有不甘之情形下，透過上訴人乙○○介紹，欲以二十萬元，處理
一百萬元賭債糾紛，顯應得知並無法以和平方式解決，其就林政
忠係攜帶槍、彈處理債務，自有所認識。共同被告黃錦科曾向
上訴人等三人表示賭債能以四十萬元處理時，願拿六十萬元獎賞
，而誘以高額代價，顯非不帶任何器械所能處理；又本件案發後
，共同被告黃錦科、上訴人等三人及共同正犯林政忠再於加州舞
廳見面時，林政忠毫不避諱的自腰際拿出行凶之槍、彈及退彈，
並告知在米堤咖啡館開槍之事，且甲○○等人並向黃錦科要求處
理債務之佣金，及由乙○○負責居間聯絡等情觀之，益見上訴人
等三人及共同被告黃錦科均明知林政忠持有槍、彈之行為，且彼
此間有共同犯意聯絡無疑。（二）共同被告黃錦科及上訴人等三
人之測謊結果，雖就否認僱用或被僱用攜帶槍、彈前往米堤咖啡
館開槍殺人之事，均未呈不實反應。然而林政忠殺人之事，本在
彼等犯意之外，上開鑑定結果，並不足作為有利於上訴人等三人
之認定。（三）至共同被告黃錦科辯稱：自加州舞廳出發時，另
有一車人跟著出發，槍、彈可能來自該車云云，然依上開目擊證
人徐銘文、計程車司機李安朋及上訴人等三人之供述，黃錦科之
辯解，尚乏其他佐證，自不足採信。又李安朋雖於警詢、偵訊證
稱：未見林政忠攜帶槍枝等語，然李安朋既係案外人，甲○○及
林政忠為避免恐慌及不必要之困擾，就持有槍、彈之事，未讓李
安朋知悉，應符常情，不得因李安朋未見林政忠持有槍、彈，遽
予推論在場之其他被告亦不知情，是李安朋此部分之證述，不足
為有利上訴人等三人之認定之理由。從形式上觀察，原判決並無
違背法令之情形存在。甲○○上訴意旨略稱：（一）本案並無積
極證據證明其知悉林政忠攜有槍、彈，原審未能詳查，率予認定
其有本件犯行，有判決不載理由或所載理由矛盾之違法。（二）
林政忠係於「案發後」才亮槍退彈，實難推論上訴人等三人事前
即有持有槍、彈之犯意聯絡，林政忠之亮槍舉止，應係其個人因
傷及無辜，欲分得較高之酬金以籌措行兇逃亡費用所致。（三）
若上訴人事前知悉林政忠攜帶槍、彈，應會叮嚀小心行事，而林
政忠亦應交代若發生事端，該如何搭救之事宜，林政忠於步下計
程車之前，既僅告知上訴人：「等他，他馬上回來」云云，則上
訴人不悉林政忠隨身攜帶槍、彈乙節，並無違常理；乙○○上訴
意旨略以：（一）最高法院前次發回意旨略稱：林政忠等人從事
「圍事」工作，以武力解決紛爭，是否必然持有槍、彈；又黃錦
科及上訴人等人既擔心對方人多勢眾，遭遇不測，何以僅由林政
忠、甲○○下車？抑或彼等當時已有行凶後人少便於脫逃之計畫
，始由林政忠、甲○○二人下車？此與認定上訴人等三人是否有
犯意聯絡，非無關連等語。然本件發回更審後，原判決仍未依該
發回意旨詳查，並於理由中詳予說明，自有判決不備理由之違誤
。（二）依李基隆之證述，可知黃錦科係直接與林政忠談論處理
賭債之問題；再依黃錦科之供述，足見上訴人介紹林政忠與黃錦
科認識之目的，僅在協助將賭債金額打折，而非以暴力解決該賭
債問題；又依甲○○之供述，足證上訴人僅介紹林政忠與黃錦科
認識，並未參與賭債之處理；另依丙○○所供，出面邀集之人，
為林政忠，並非上訴人，則南下處理賭債之事，確與上訴人無關
。是本件依客觀事證，上訴人並未與林政忠有何攜帶槍、彈之犯
意聯絡。（三）上訴人與同案被告甲○○、丙○○、黃錦科等四
人到案之時間不同，且到案後，均遭羈押禁見，無從串供偽證，
彼等於案發前後所供既均大致相同，並無矛盾之處，佐以李基隆
、徐銘文、李安朋之證詞，足見上訴人等三人於商討解決黃錦科
之賭債時，並未提及要由林政忠持槍前往，或約定由其持槍殺人
。且上訴人等均供認林政忠當日衣服之下擺外露於褲腰，參酌李
安朋所證：未見林政忠身上攜帶有槍枝等語，足認林政忠當時攜
帶槍枝，插於腰際時，為衣服下擺所遮蔽，不易為旁人發覺，上
訴人等三人未見林政忠攜帶槍、彈，與常情無違。原審未為詳查
，遽認上訴人等三人有共同非法持有制式手槍、彈犯行，其認事
用法，顯有採證不依法則及證據上理由矛盾之違法。（四）本件
重要共同被告林政忠已潛逃出境，無法由上訴人等三人行使對質
詰問等權利，以釐清案發經過及攜帶槍械之始末，故僅依現有之
證據以觀，上訴人等三人是否構成犯罪，仍存有相當之可疑，原
審之認事用法自有違誤之處；丙○○上訴意旨略謂：（一）上訴
人僅係陪同至頭份鎮談判解決債務，不悉林政忠持有槍、彈，且
當日林政忠將槍枝插於腰際時，正好為外露之下擺遮掩，致上訴
人等三人均無法見到，乃客觀合理之事實，況林政忠從未表示欲
以開槍方式處理賭債問題，上訴人與之既無犯意聯絡及行為分擔
，自不負共同持有槍枝罪責。檢察官僅以推測之詞，認定上訴人
等三人有主觀犯意之聯絡，顯有違誤。又林政忠明知案發地點係
有眾人聚集之公共場所，卻仍執意持槍射擊，顯見此為林政忠一
人起意所為，與上訴人無涉。（二）案發當時上訴人年僅十九歲
，國中肄業，年幼資淺，既無謀生能力，亦無一技之長，不得已
而為「圍事」一職，本件之賭債糾紛，上訴人是以湊熱鬧之心態
尾隨，實無共同犯罪聯絡之情各等語。惟查：（一）按證據之取
捨及證據證明力之判斷，及事實有無之認定，係事實審法院之職
權，茍其取捨判斷與認定，並不違背論理法則及經驗法則，即不
容任意指為違法。原判決已就相關事證詳加調查論列，復綜合上
訴人等三人及共同被告黃錦科之供述，以及徐銘文、李安朋之證
言，參互斟酌判斷，資為不利於上訴人等三人之認定，而對於上
訴人等三人否認犯罪所持之辯解，亦已依憑卷證資料詳加指駁，
併已於其理由貳之二之（四）之（3）及（5）說明，其論斷上訴
人等三人明知林政忠持有槍、彈，仍與之有共同犯意聯絡，且李
安朋所證未見林政忠持有槍、彈之情事，並不足為有利於上訴人
等三人認定之取捨判斷而得心證之理由（見原判決第二十四至二
十六頁），並無判決理由不備、採證違反法則及應於審判期日調
查之證據而未予調查之違法情形。上訴意旨無非就原審採證認事
之職權行使，專憑己見，泛言指摘，再為事實上之爭執，並非依
據卷內訴訟資料而為之具體指摘，自非合法之第三審上訴理由。
（二）原判決事實已載明：同案被告林政忠、及上訴人甲○○、
丙○○等人至米堤咖啡館時，發現有多名不明年輕人徘徊，行跡
可疑，懼黃錦科遭押走，臨時決定不與蔡茂松見面會商，且為求
人少便於脫逃，遂僅由甲○○與林政忠下車自行僱車前往，黃錦
科則駕車搭載丙○○先行返回台北等候等情，並於理由說明：林
政忠及上訴人甲○○、丙○○均於加州舞廳從事「圍事」工作，
原以武力相加為處理方式之一，且黃錦科所欲談判之對象即蔡茂
松，係頭份地區之詐賭集團份子，並會以暴力討債，黃錦科僅攜
帶二十萬元，欲處理一百萬元賭債糾紛，顯已得知無法以和平方
式解決，況依上訴人甲○○所供，可認彼等自台北出發時，即已
知悉共同被告林政忠攜帶槍、彈，彼等有犯意聯絡及行為分擔之
理由，並無判決理由不備及應於審判期日調查之證據未予調查之
違誤。上訴意旨妄指為違法，自非依據卷內訴訟資料執為指摘之
適法第三審上訴理由。（三）其餘上訴意旨，則置原判決之明白
論斷於不顧，或仍持原判決已說明理由而捨棄不採之陳詞辯解，
再為事實上之爭執，或就屬於事實審法院採證認事職權之行使，
或就同一證據資料為相異之評價，全憑己見，任意指摘，難謂已
符合首揭法定上訴第三審之要件。其上訴均違背法律上之程式，
應予駁回。
據上論結，應依刑事訴訟法第三百九十五條前段，判決如主文。
中    華    民    國  九十七  年    三    月   十四   日
                      最高法院刑事第四庭
                          審判長法官  林  增  福
                                法官  張  清  埤
                                法官  陳  世  雄
                                法官  蔡  國  在
                                法官  黃  梅  月
      本件正本證明與原本無異
                                      書  記  官
中    華    民    國  九十七  年    三    月   二十   日
                                                      Ｑ


司法院資訊處製作；財團法人民間司法改革基金會備份。
